最高法院刑事判決　　　　　　　　　　　　　　　八十八年度台上字第六○八九號
　　上訴人　乙○○
　　　　　　甲○○
右上訴人等因恐嚇等罪案件，不服台灣高等法院中華民國八十六年八月二十六日第二
審判決 (八十六年度上訴字第一三五六號，起訴案號：台灣宜蘭地方法院檢察署八十
四年度偵字第二九一六、三二六七、三六○六號) ，提起上訴，本院判決如左：
    主  文
原判決撤銷，發回台灣高等法院。
    理  由
本件原判決認定上訴人乙○○、甲○○於民國八十四年八月初，共同謀議經營地下錢
莊，並在報紙刊登電話廣告，擬乘機取得與原本顯不相當之重利。八十四年八月十六
日，洪有河、陳南洲欲開設遊藝場缺錢，乃由洪有河依廣告電召乙○○、甲○○赴宜
蘭縣羅東鎮○○路住處，由陳南洲出面，以十天為期，利息一期新台幣 (下同) 二萬
五千元之條件，借得十萬元。陳南洲並交付金額二十五萬元之支票一紙為質 (係洪有
河向其兄洪有梁竊得) ，另在乙○○、甲○○之空白本票上，簽發金額十二萬五千元
，由洪有河背書 (陳南洲被迫以其母王綢冬為發票人，父陳德茂為背書人) 。嗣乙○
○、甲○○查悉該支票已經掛失止付，即折返向洪有河、陳南洲取回九萬四千元 (其
餘六千元已由洪有河借與他人及花用) 。乙○○責問止付緣由，陳南洲以支票係其母
王綢冬交付；四人旋赴宜蘭縣五結鄉○○○路向王綢冬查問未果。乙○○、甲○○乃
意圖不法所有，將洪有河、陳南洲載至宜蘭縣冬山鄉順安村郊區，並召不知情之林文
堂前來助勢，恫嚇逼令交付身分證及簽發本票，要求十日內各賠償十萬元，否則將叫
黑道份子對付。洪有河、陳南洲懼而被迫簽發金額各十萬元之本票二紙後 (洪有河被
迫以其父洪坤庚為發票人) ，始獲釋回。一週後，乙○○另以陳南洲以空頭支票騙二
十五萬元為詞，多次與甲○○或不詳姓名之人或獨自一人，出示本票向王綢冬索款，
表示如不代為清償，將告陳南洲竊盜，致王綢冬心生畏懼，答應賠付二十萬元，並先
付十二萬元，另簽立八萬元之本票一紙。嗣再給付三萬元，乙○○始返還該八萬元之
本票，其餘五萬元則依乙○○要求，以分期付款方式購買電視機一台抵償。同年九月
二十三日晚上十一時許，乙○○向賴弘偉告稱洪有河欠債不還，交付洪有河之身分證
及本票，囑其尋找。賴弘偉即與林文國、王志瑞 (均已判刑確定) 、邱志淵、黃志強
（均由軍法機關偵查) 等五人，於翌日凌晨一時許，在宜蘭縣羅東鎮○○路來來遊藝
場尋得洪有河，由賴弘偉取出預藏之改造玩具手槍 (具有殺傷力) 乙把，將其強押上
車，以外套覆頭，並聯繫乙○○、甲○○前來長宏加油站會合，由甲○○導引至宜蘭
縣冬山鄉○○村○○路六十五號空屋，予以拘禁，並由乙○○、賴弘偉、王志瑞、邱
志淵、黃志強輪流予以毆打，致其受左前胸部鈍挫腫脹傷 (傷害部分已撤回告訴) 。
乙○○、甲○○復以利息累積為由，恫令洪有河向家人索錢清償，否則將不讓其離開
。同日凌晨四時許又將洪有河帶至三星鄉○○路一之八號空屋，令以行動電話與其父
洪坤庚聯絡取款，惟因次日始能匯款，乃將其帶回原處，輪流看守，迨同日下午四時
許經警查獲等情。因而維持第一審論處乙○○、甲○○共同乘他人急迫貸以金錢，而
取得與原本顯不相當之重利，及連續意圖為自己不法之所有，以恐嚇使人將本人之物
交付罪刑，固非無見。
惟查：(一)有罪判決書之事實一欄為適用法令之根據，凡於適用法令有關之事實必須詳
為記載，然後於理由內敘明其憑以認定之證據，及其認定之理由，使事實與理由互相
一致，方為合法。又刑法上之重利罪，以乘他人急迫、輕率或無經驗，貸以金錢或其
他物品，而取得與原本顯不相當之重利，為構成要件。原判決認定洪有河、陳南洲欲
開設遊藝場缺錢，乃由洪有河電召乙○○、甲○○前往其住處，由陳南洲出面借得十
萬元，以十天為期，利息一期二萬五千元。惟對於乙○○、甲○○借貸十萬元予洪有
河、陳南洲，究竟係乘其等急迫，或輕率，或無經驗，則未明白認定，已有可議；且
原判決認定洪有河、陳南洲持以質押之支票，係洪有河於八十四年七月間，在南投縣
草屯鎮住處，向其兄洪有梁竊得；而乙○○、甲○○亦一再辯稱洪有河、陳南洲係以
竊得之支票 (已掛失止付) 諉為質押，向其詐騙借款云云 (見原審卷第二三頁正面、
二七頁背面、四五頁背面) ，究竟實情如何，與洪有河、陳南洲有無急迫、輕率、或
無經驗之情形攸關，原判決未詳加調查，亦有違誤。(二)原判決理由內說明乙○○、甲
○○先後恐嚇取財既遂及未遂之犯行，時間緊接，罪名相同，顯係基於概括犯意為之
，應依刑法第五十六條規定論以一罪 (見原判決第五頁背面第一至三行) ，惟事實欄
並未明確記載其等如何具有恐嚇取財之概括犯意，其理由即失其依據。又原判決理由
內說明開山刀二支、西瓜刀一支、無線電二台，為乙○○等人供犯罪所用之物，且屬
乙○○所有，應依刑法第三十八條第一項第二款規定予以沒收 (見原判決第六頁正面
第七至十行) 。但事實欄對於該沒收之物如何供本件犯罪所用，亦未詳加認定，自不
足為適用法律之依據。(三)刑法上之共同正犯，以有犯意聯絡及行為分擔，即足成立。
倘在意思聯絡範圍內，縱僅參與其中一部分或某一階段犯罪行為之實施，亦應就全部
犯罪結果負責。原判決認定乙○○囑賴弘偉尋找洪有河索債，賴弘偉即與林文國、王
志瑞、邱志淵、黃志強等五人尋得洪有河後，將其強押上車，並聯繫乙○○、甲○○
前來會合，由甲○○導引至宜蘭縣冬山鄉○○村○○路六十五號空屋，予以拘禁，復
將其帶至三星鄉○○路一之八號空屋，令以行動電話與其父聯絡取款，又帶回原處，
輪流看守。如果無訛，則林文國、王志瑞、邱志淵、黃志強等人就妨害自由部分，與
乙○○、甲○○、賴弘偉是否均為共同正犯，即有探求之餘地。原判決僅以乙○○、
甲○○及賴弘偉就妨害自由部分有犯意聯絡及行為分擔 (見原判決第五頁背面第六、
七行），與事實之記載似不相適合。又原判決認定賴弘偉持有之改造玩具手槍具有殺
傷力，並未敘明其憑以認定之證據及理由；而賴弘偉既持該有殺傷力手槍挾持洪有河
，則乙○○、甲○○等人就持有手槍部分有無犯意聯絡，事實亦未明瞭，允宜詳加調
查，明白認定，始足為論罪科刑之基礎。以上情形，或為上訴意旨指摘所及，或為本
院得依職權調查之事項。原判決既有違誤，應認有撤銷發回更審之原因。又刑法第三
百四十六條之恐嚇罪，依刑事訴訟法第三百七十六條第六款規定，不得上訴於第三審
法院，惟其牽連犯之刑法第三百零二條第一項妨害自由罪原得上訴於第三審法院，雖
原判決依較重之恐嚇罪論科，依審判不可分原則，應認恐嚇罪部分亦得上訴，併予說
明。
據上論結，應依刑事訴訟法第三百九十七條、第四百零一條，判決如主文。
中      華      民      國    八十八    年      十      月    二十八    日
                              最高法院刑事第十一庭
                                  審判長法官  陳  炳  煌
                                        法官  陳  正  庸
                                        法官  陳  世  雄
                                        法官  陳  東  誥
                                        法官  張  春  福
      右正本證明與原本無異
                                              書  記  官
中      華      民      國    八十八    年     十一     月      二      日
